臺灣高等法院臺中分院民事判決
                              108年度重上更一字第46號   
上  訴  人  蔡大森  
訴訟代理人  洪俊誠律師
被上訴人    蔡丁生  
            蔡泗龍  
            蔡煥桂  
共      同
訴訟代理人  劉建成律師
複 代 理人  黃秀玉  
            王沐蘭  
被上訴人    蔡大元  
訴訟代理人  張昱裕律師
被上訴人    蔡瑞鳳  
            蔡玲瓏  
            蔡淑芬  


共      同
訴訟代理人  石娟娟律師
上列當事人間請求返還不當得利事件，上訴人對於中華民國102
年12月31日臺灣臺中地方法院101年度重訴字第52號第一審判決
提起上訴，被上訴人為追加備位之訴，嗣經最高法院發回更審，
本院於110年7月20日言詞辯論終結，判決如下：
    主   文
原判決廢棄。
被上訴人於第一審之訴及假執行之聲請均駁回。
被上訴人追加備位之訴及假執行之聲請均駁回。
第一、二審（含追加備位之訴）及發回前第三審訴訟費用均由被
上訴人負擔。
    事實及理由
壹、程序部分
    按當事人於第二審為訴之變更或追加，非經他造同意，不得
    為之，但請求之基礎事實同一者，不在此限，民事訴訟法第
    446條第1項、第255條第1項第2款定有明文。經查，被上訴
    人於原審起訴主張坐落臺中市○區○○段000-00、000-00、000
    -00、000-00、000-00、000-00、000-000、000-000地號土
    地（以下合稱系爭8筆土地）為兩造與訴外人壬○○共有之財
    產，上訴人未經同意設定本金新臺幣（下同）1億1千萬元之
    最高限額抵押權（下稱系爭抵押權）予臺中市第三信用合作
    社（嗣改制為三信商業銀行股份有限公司，下稱三信商銀）
    ，並偽造被上訴人名義為連帶保證人之方式，陸續向三信商
    銀貸款供自己使用後卻不為清償，嗣因系爭8筆土地於96年
    間遭三信商銀聲請法院拍賣，因而獲有5444萬5000元借款債
    務消滅之不當利益，並致被上訴人受有損害。且壬○○於民國
    95年8月15日死亡，其遺產並經其全體繼承人即兩造協議按
    應繼分比例各8分之1平均繼承分割，由兩造分別共有等語，
    爰依不當得利之法律關係，求為命上訴人應各給付被上訴人
    如附表一所示之金額，並加計起訴狀繕本送達翌日起算之法
    定遲延利息。經原審判決被上訴人勝訴，上訴人提起上訴後
    ，因上訴人否認兩造就壬○○遺產已有分割協議，被上訴人乃
    於本院前審將原聲明改列為先位聲明，另主張依繼承及不當
    得利之法律關係追加下列備位聲明：㈠上訴人應給付甲○○848
    萬4935元、丁○○、庚○○各707萬0779元，及均自101年1月21
    日起至清償日止，按年息百分之5計算之利息；㈡上訴人應給
    付707萬0779元及自101年1月21日起至清償日止，按年息百
    分之5計算之利息予兩造公同共有（見前審卷㈢第113至114頁
    ）。被上訴人所追加之訴與原有之訴，均係本於同前主張之
    不當得利之基礎事實，僅請求給付之方式不同，其請求之基
    礎事實核屬同一，依前揭規定，被上訴人所為訴之追加，並
    無不合。
貳、實體部分
一、被上訴人主張：　
㈠、兩造之父親癸○○於75年0月00日死亡，繼承人為配偶即大房壬
    ○○及其子女即上訴人、乙○○、甲○○、丁○○、庚○○（前列6人
    合稱壬○○等6人）、辛○○、戊○○、己○○（前列3人合稱辛○○等
    3人）等9人（前列9人合稱壬○○等9人）；癸○○之同居人即二
    房子○○之子女即丑○○、寅○○、卯○○等3人（以下合稱丑○○等3
    人）；三房辰○○之子女即巳○○、午○○、未○○等3人（以下合
    稱巳○○等3人），共計15人。癸○○之全體繼承人於76 年2、3
    月間，就癸○○所遺留之財產（包含以其本人、大房壬○○等9
    人及以其他親友名義所登記之不動產，以下合稱遺產），由
    二房丑○○等3人、三房巳○○等3人等與大房壬○○等9人協議分
    割，並分別簽立原審原證39、40之「聲明書」（下稱系爭收
    據）予壬○○等9人，而由大房壬○○等9人補償丑○○等3人及巳○
    ○等3人系爭收據所列之財產後，癸○○其餘遺產則全部分歸大
    房壬○○等9人按每人應繼分比例各9分之1分別共有，即癸○○
    之遺產業經其全體繼承人達成遺產分割之協議，是癸○○繼承
    人繼承之公同共有關係已歸於消滅，大房壬○○等9人因上開
    遺產分割協議取得之財產已成為按個人應繼分而分別共有之
    法律關係。
㈡、嗣大房壬○○等9人並就前述原登記親友名義之不動產部分
    ，協議仍繼續借用該親友名義登記，並委由癸○○長子即上
    訴人負責處理，及在78年2月3日前由癸○○之15位全體繼承
    人完成如原審被證2所示之日期為75年3月3日之遺產分割契
    約書（見原審卷㈡第276至283頁，下稱75年遺產分割協議書
    ）之簽名，及以借用壬○○及子女名義登記辦理形式上之繼承
    登記，及繼續借用其他親友名義登記共有財產等事宜；而其
    中系爭8筆土地即係以上述原因經壬○○等9人協議，將其中系
    爭000-00、000-00、000-000地號土地借用上訴人名義登記
    ；000-00、000-000地號土地借用乙○○、甲○○、丁○○、庚○○
    各4分之1之名義登記；000-00、000-00、000-00地號土地借
    用庚○○名義登記（如附表二編號乙所示）。
㈢、86年間因乙○○要求分產，壬○○等9人乃先協議將原登記在辛○○
    等3人名下之不動產分配予其等所有，另再給付該3人現金各
    1500萬元，其餘財產均由壬○○等6人共同取得，辛○○等3人則
    放棄該等財產之分配；壬○○等6人復就其6人享有共有權利之
    財產，其中不動產部分，依乙○○所製作
    之「不動產評估報告總覽」及其附表㈠、㈡之土地清冊（下
    稱系爭土地清冊）內所列，扣除登記在辛○○等3人名下之不
    動產，而以包含系爭8筆土地在內之其餘不動產，並與其他
    動產、有價證券、營利事業等一切資產，約定由管理人即上
    訴人主導估算作價，上訴人並指示丁○○書寫計算書（見原審
    卷㈠第59頁反面，下稱系爭計算書），估算系爭共有財產之
    價額為15億元，再將其扣除相關稅金、貸款後之餘額分為92
    股，由長子即上訴人持有之股份（應為分別共有之權利比例
    之意，下同）加計管理報酬合計為35股（其中5股由上訴人
    指定分配給其子即長孫申○○）、次子即乙○○持有15股、三子
    即甲○○持有12股、壬○○及四子即丁○○、五子即庚○○各持有10
    股，並據此計算出乙○○就所持有15股得分產之淨值為1億1千
    萬元（扣除乙○○已借支之8千萬元，餘額為1億1千萬元）後
    ，由財產管理人即上訴人陸續自系爭共有財產支付該現金數
    額予乙○○，乙○○則將其應得部分之動產、不動產、有價證券
    、營利事業及其他一切資產讓與
    壬○○、上訴人、甲○○、丁○○及庚○○等5人（下稱壬○○等5人）
    承受，乙○○與及壬○○等5人並就上開約定內容作成86年3月21
    日協議書（下稱系爭協議書）。依系爭計算書所載，系爭共
    有財產分為92股，上訴人為35股、乙○○持有15股、甲○○持有
    12股、壬○○及丁○○、庚○○各持有10股，惟乙○○已分家，其持
    有之15股應予扣除，扣除之後總股數變更為77股。其後，壬
    ○○於95年8月15日死亡，其全體繼承人即兩造同意就所繼承
    之壬○○遺產（含系爭共有財產上之權利），按應繼分比例（
    每人各1/8）分割後成為分別共有。
㈣、詎上訴人於管理系爭共有財產期間，明知系爭8筆土地已載明
    在系爭土地清冊之附表㈠編號7、8、9、28、29、30、31、32
    之內，為兩造享有準共有權利之財產，竟於78年間以偽造之
    抵押權設定契約書，擅自將系爭8筆土地設定系爭抵押權予
    三信商銀後，復自85年起以連續偽造丁○○、庚○○名義為連帶
    保證人，亦未經其餘連帶保證人壬○○、甲○○、乙○○之同意及
    授權，盜蓋渠等印章及偽造渠等簽名，而以上訴人自己為借
    款人之方式，陸續向三信商銀貸得款項5700萬元供己使用。
    惟上訴人就上開借款，卻在95年間起故意不清償其對三信商
    銀所欠之貸款本息5444萬5000元，而任系爭8筆土地遭債權
    人三信商銀聲請查封拍賣，又趁三信商銀聲請原法院准予拍
    賣系爭8筆土地期間，擅自將借名登記其名下之系爭000-00
    、000-000地號土地設定地上權予訴外人酉○○，再以買賣為
    原因將該2筆土地移轉登記予訴外人戌○企業股份有限公司（
    下稱戌○公司），俾戌○公司之負責人酉○○得透過法院拍賣程
    序取得系爭土地，並阻止他人投標應買。系爭8筆土地最終
    即由酉○○經原法院民事執行處96年度執字第57780強制執行
    事件（下稱系爭強制執行事件）之第二次拍賣程序，於96年
    4月25日以低於市價三至四成之價格拍定後，旋於同年8月27
    日將之以買賣為由，移轉登記予酉○○擔任負責人之亥○企業
    股份有限公司（下稱亥○公司）迄今，上訴人因而於拍定程
    序終結後受有消滅貸款本息5444萬5000元債務之利益，並致
    被上訴人受有損害，上訴人之受利益與被上訴人之受損害間
    ，具有因果關係，而上訴人所取得之該利益，復為應歸屬於
    被上訴人權益內容，上訴人自不具保有該利益之正當性，而
    屬無法律上之原因，構成不當得利，上訴人自應負有返還所
    得利益之責。
㈤、依上訴人所受之不當利益5444萬5000元及被上訴人就系爭公
    產所持有權利比例（上訴人為35/77股、甲○○12/77股、壬○○
    及丁○○、庚○○各10/77股，下稱系爭權利比例）換算後，及
    於壬○○死亡後，其遺產由兩造分割遺產為各8分之1，故被上
    訴人得請求上訴人返還不當得利之金額如附表一所示。爰依
    不當得利之法律關係，提起先位之訴，求為命：㈠上訴人應
    給付被上訴人各如附表一所示之金額，及均自起訴狀繕本送
    達翌日起至清償日止，按年息百分之5之利息。㈡願供擔保，
    請准宣告假執行。（原審為上訴人敗訴之判決，上訴人不服
    ，提起上訴）。並答辯聲明：上訴駁回。另於本院前審，追
    加備位之訴主張：如認壬○○遺產尚未經兩造協議分割，即被
    上訴人就壬○○對上訴人之請求權不能由被上訴人單獨請求，
    則壬○○之權利比例（10/77）部分對上訴人可得請求之不當
    得利金額707萬0779元屬兩造公同共有債權，依據不當得利
    及繼承之法律關係，求為命：㈠上訴人應給付甲○○848萬4935
    元、丁○○、庚○○各707萬0779元，及均自101年1月21日起至
    清償日止，按年息百分之5計算之利息。㈡上訴人應給付707
    萬0779元及自101年1月21日起至清償日止，按年息百分之5
    計算之利息予兩造公同共有。㈢願供擔保，請准宣告假執行
    。
二、上訴人則以：
㈠、癸○○於45、46年間購買系爭000-00、000-00、000-000○筆土
    地時，即將應有部分1/2贈與伊而為登記，並非借名登記，
    縱為借名登記，惟癸○○之繼承人未曾對其行使終止後之返還
    請求權，亦罹於15年之請求權時效，上訴人仍為該應有部分
    1/2之所有權人；其餘應有部分1/2原登記為壬○○所有，因夫
    妻聯合財產制更名登記為癸○○所有，癸○○死亡後，全體繼承
    人於75年3月3日簽訂75年遺產分割協議書，將該部分由伊單
    獨取得，並於78年4月18日完成繼承分割登記，故000-00、0
    00-00、000-000○筆土地為伊取得全部之所有權；其餘000-0
    0、000-000地號土地因買賣或分割，登記為乙○○、甲○○、丁
    ○○、庚○○分別共有；000-00、000-00、000-00地號土地以買
    賣為原因登記為庚○○所有，是系爭8筆土地並非兩造共有之
    財產。縱被上訴人主張系爭8筆土地係借名登記關係為真正
    ，癸○○之全體繼承人未與系爭8筆土地之登記名義人再訂立
    借名登記契約，亦未協議將系爭8筆土地之所有權移轉登記
    請求權分歸壬○○及兩造分別共有，是系爭8筆土地亦非兩造
    準共有之財產。
㈡、系爭收據僅係部分繼承人開立予壬○○及兩造之收據，非全體
    繼承人分割癸○○遺產之協議，且二房、三房出具系爭收據時
    ，並不知癸○○有無以他人名義登記之遺產，不得逕認渠等有
    放棄請求之情事。系爭土地清冊所列119筆土地，係乙○○在
    簽訂系爭協議書前自行製作，並未經系爭協議書雙方當事人
    確認，亦未列為附件，自不得認其上所列土地即為兩造共有
    。又系爭協議書係為處理乙○○在外之債務，而為壬○○等5人
    與乙○○間之債權債務約定，是被上訴人依據系爭協議書及收
    據主張系爭8筆土地為兩造共有之財產，為屬無據。縱系爭8
    筆土地為癸○○所遺之公同共有財產，如約定由上訴人管理，
    應由15位繼承人全體同意，系爭協議書及計算書均未經全體
    繼承人同意，應屬無效，無從發生處理癸○○遺產之效力。
㈢、伊係經壬○○、乙○○、甲○○、丁○○及庚○○同意而以其等為連帶
    保證人向三信商銀借款，且原法院95年度拍字第961號拍賣
    抵押物裁定（下稱95年拍字961號裁定）附表㈡所示乙○○之4
    筆借款，均在86年3月21日之前所借，是系爭協議書第3條所
    指乙○○前借8000萬元之範圍，該借款本息應由壬○○等5人負
    責繳納，非由上訴人一人負責清償，因被上訴人均拒絕清償
    ，致三信商銀行使抵押權拍賣抵押物，系爭借款債務係因債
    權人就抵押物取償而消滅，伊非無法律上原因而受有利益；
    又抵押物即系爭8筆土地拍賣所得價金，本係優先用於清償
    抵押權所擔保之債務，再將剩餘款項發還土地所有權人，則
    該借款債務消滅之利益，顯非應歸屬於被上訴人權益內容之
    利益，上訴人對該利益之取得更無任何積極的侵害行為。
㈣、又自85年間起向三信商銀借款及延展借款5700萬元，該5700
    萬元貸款為系爭協議書及系爭計算書所載銀行貸款1億8仟萬
    元之一部分，其中3500萬元係用以給付系爭協議書所約定乙
    ○○應得之現金1億1,000萬元，其餘2200萬元則用以支付○○舞
    廳之經營費用及漏稅罰款，該貸款為其等授權範圍為內；且
    該貸款債務係因三信銀行就抵押物取償而消滅，係依法律為
    之，伊非無法律上原因而受有利益。
㈤、縱認上訴人有不當得利，就壬○○對伊之不當得利返還請求權
    部分，因壬○○之遺產未經兩造協議分割，而為兩造公同共有
    之債權，被上訴人不得請求逕向其等個人給付；另依照系爭
    計算書所記載伊之權利比例為35/77，依照系爭8筆土地拍賣
    之價格計算，上訴人僅有387萬4091元之不當得利；加以被
    上訴人本於不當得利規定請求，已罹於時效而消滅等語，資
    為抗辯。並上訴聲明：㈠原判決廢棄。㈡被上訴人於第一審之
    訴及假執行之聲請均駁回。就追加備位之訴部分之答辯聲明
    ：㈠追加備位之訴駁回。㈡如受不利判決，願供擔保，請准宣
    告免為假執行。
三、本件經兩造整理爭點如下(見本院卷㈡第308至311頁)：
㈠、不爭執事項：
１、兩造為兄弟姊妹關係，兩造父親癸○○於75年1月10日亡故，母
    親壬○○於95年8月15日亡故。
２、癸○○之全體繼承人共15人（即壬○○等9人、丑○○等3人、巳○○
    等3人）曾簽訂日期為75年3月3日之遺產分割契約書（見原
    審卷㈡第276至283頁），並於78年2月3日送臺中市○○地政事
    務所辦理遺產分割登記，於78年4月18日完成登記。
３、二房子女丑○○等3人於76年2月18日書立如原審原證39之收據
    予壬○○等9人。
４、三房子女巳○○等3人於76年3月1日書立如原審原證40所示之收
    據予壬○○等9人。
５、如附表二所示8筆土地在78年間曾設定本金最高限額抵押權1
    億1,000萬元予三信商銀（即系爭抵押權）。
６、兩造對於86年3月21日之系爭協議書形式上真正不爭執，其上
    立協議書人欄簽名者有壬○○、丙○○、乙○○、丁○○（原審卷㈠
    第57頁反面至59頁正面）。
７、丁○○書寫之如原審卷㈠第59頁反面之系爭計算書，內容為：「
    1.現有動產、不動產、有價証券及營利事業等，估價折現為
    15億元正，扣除銀行貸款壹億捌仟萬，增值稅、贈與稅、過
    戶手續費等費用約計壹億伍仟萬，扣除每人捌仟萬，餘額共
    計陸億肆仟伍佰萬。2.個人持分部分：全數共92份(股)。壬
    ○○：10股、丙○○：30股、乙○○：15股、甲○○：12股、丁○○：
    10股、庚○○：10股、申○○：5股、辛○○：壹仟伍佰萬、戊○○
    ：壹仟伍佰萬、己○○：壹仟伍佰萬。3.乙○○之15股等於現金
    壹億壹仟萬元正，分三個月乙期，共計四期付清，及美國SH
    ERWOOD.RD.NO：0000房屋及土地所有權」。丙○○曾於原法院
    99年度重訴字第181號清償分攤額事件（下稱99年重訴181號
    事件），在99年12月2日言詞辯論期日提出系爭計算書原本
    。
８、系爭8筆土地嗣遭抵押權人三信商銀於95年5月29日聲請拍賣
    抵押物，經原法院於95年7月5日以95年拍字961號裁定准予
    拍賣，三信銀行嗣於95年10月23日聲請強制執行（原法院95
    年度執字第57780號），經原法院民事執行處於96年4月25日
    進行第2次拍賣，由酉○○以1億1125萬6000元得標，系爭8筆
    土地之本金最高限額於拍賣後塗銷，上訴人向三信商銀貸款
    之本金債務5444萬5000元，以系爭8筆土地拍賣案款清償（
    分配予三信商銀）而消滅。
９、上訴人前因所涉自85年起，未經庚○○、丁○○同意，擅以其2人
    為連帶保證人，上訴人為借款人，向三信商銀借貸及延展合
    計5700萬元，經檢察官以偽造文書罪名提起公訴，經原法院
    刑事庭97年度訴字第4733號、本院刑事庭98年度上訴字第28
    51號判決有期徒刑確定。
㈡、爭點
１、系爭8筆土地是否為兩造享有（準）共有權利的財產？
２、上訴人自85年起向三信商銀借貸、延展貸款，是否經被上訴
    人同意擔任連帶保證人？
３、系爭8筆土地經拍定，案款清償上訴人向三信商銀貸款5444萬
    5000元，上訴人對被上訴人是否構成不當得利？如構成不當
    得利，應返還之數額為何？
４、兩造關於壬○○之遺產，是否已合意分割遺產？或仍為兩造
    公同共有？
５、被上訴人之不當得利請求權，是否已罹於時效？
四、得心證之理由
㈠、癸○○之遺產業經其全體繼承人於76年間達成分割之協議： 
１、癸○○死亡後，其繼承人即二房丑○○等3人及其母子○○曾簽立記
    載日期為76年2月18日之收據予壬○○等9人；癸○○之繼承人即
    三房巳○○等3人及其母辰○○曾簽立記載日期為76年3月1日之
    收據予壬○○等9人。上開2紙收據，均記載「立收據人等‧‧‧
    聲明拋棄亡癸○○先生夫妻名義之全部遺產，由壬○○女士等九
    人補償給付於立據人之動產及不動產，因前不諳遺產拋棄繼
    承新法令之貳個月內應向法院聲明拋棄之規定等因，致遲遲
    拖延至本日始確實全部收到足訖無訛。嗣後對亡癸○○先生夫
    妻名義之全部遺產，立據人等已無任何權利主張、異議或訴
    求。」等語，有系爭收據附卷可憑（見原審卷㈡第246頁、第
    247至250頁）。
２、又癸○○之二、三房繼承人除出具系爭收據外，另於78年2月3
    日之前，與大房繼承人共同簽立75年遺產分割協議書（原審
    卷㈡第276至283頁），配合就癸○○名下之遺產辦理遺產分割
    登記。上訴人雖主張：75年遺產分割協議書係於75年3月3日
    簽訂，而丑○○等3人及巳○○等3人出具系爭收據之日期在後，
    系爭收據應不生效力。惟查，75年遺產分割協議書，形式上
    記載之簽署日期雖為75年3月3日，然送件申請登記之日期係
    78年2月3日，此有臺中市○○地政事務所於75年遺產分割協議
    書所蓋日期戳印可佐（見原審卷㈡第276頁），兩者日期相距
    2年11個月，如75年遺產分割協議書係於75年3月3日簽訂，
    以癸○○之遺產數量及價值非低，各房繼承人均亟思及早分配
    ，豈有於簽訂後2年多始送件申請登記之理。加以戊○○已於7
    4年3月1日出境，至75年11月4日始入境（見原審卷㈡第255頁
    ），自無於75年3月3日簽署75年遺產分割協議書之可能。益
    見75年遺產分割協議書上所載日期並非真正。而依二、三房
    子女所出具之系爭收據記載：「‧‧‧，因前不諳遺產拋棄繼
    承新法令之2個月內應向法院聲明拋棄之規定等因，致遲遲
    拖延至本日始確實全部收到足訖無訛。‧‧‧」，足見75年遺
    產分割協議書上載日期「75年3月3日」應係倒填日期，始與
    事實相符。
３、又查，系爭收據固未記載遺產協議分割等文字，然遺產分割
    協議並非要式行為，僅須其內容足以表明全體繼承人間有分
    割遺產之意思即為已足。而證人子○○雖在原法院102年度重
    訴字第260號塗銷所有權移轉登記等事件（下稱260號塗銷登
    記事件），於103年7月17日審理時證稱：在簽立收據前，沒
    有與三房談過（見本院前審卷㈠第173頁）；另證人辰○○證稱
    ：未與二房協議如何分割癸○○之遺產，且不知道癸○○到底遺
    留多少財產等語（見本院前審卷㈠第179頁）。惟證人辰○○於
    260號塗銷登記事件亦證稱：Ａ○○跟我們說要有財產給我們，
    叫我們去代書那裡，Ａ○○出面在莊代書那裡說要分什麼財產
    給我們‧‧‧至代書處係為談論癸○○遺產分配之事，原本癸○○
    在生時說要給我們三棟房子，但大房及其子女都不同意，Ａ○
    ○幫我們爭取，分給我們一棟房子及現金，現金應該有幾百
    萬元。且代書說收據上的份額是我們的，二房及其子女也會
    分到財產，（談分配遺產的事）莊代書、Ａ○○在場，上訴人
    有一次好像有在場等語（見本院前審卷㈠第179至182頁）；
    證人子○○亦證稱：壬○○叫大兒子即上訴人來找伊，一起去代
    書那說要給伊500萬元及一筆土地，伊就簽系爭收據給上訴
    人，簽收據時上訴人有在場等語（見本院前審卷㈠第173、17
    6頁）。且乙○○在101年度重上字第3號清償分擔額事件（下
    稱101年重上3號事件）103年5月20日審理時以證人身份證稱
    ：伊父親出殯後，伊和上訴人、Ａ○○有去和二房、三房協議
    ，協議到最後大家談好Ａ○○作見證，在Ｂ○○代書那裡寫收據，
    就照收據裡面他們要分的分走等語，亦有該期日筆錄在卷可
    稽（見本院前審卷㈢第16至17頁）。則由渠等之證述，二房
    、三房縱未共同協議遺產分配之事，惟仍有經由Ａ○○、Ｂ○○代
    書居中代為協調，且上訴人、乙○○亦曾出面參與討論。另證
    人Ａ○○於上開另案之同一期日證稱系爭2紙收據上見證欄之簽
    名係伊所簽等語（見同上筆錄，附於本院前審卷㈡第9頁），
    雖其就上開收據之簽訂經過表示忘記了等語，然Ａ○○係於23
    年10月28日出生（見本院前審卷㈡第7頁反面），其於103年8
    月28日為前揭證述時，已年近80歲高齡，難免記憶衰退，其
    就76年間之事已淡忘，非無可能。再據證人即處理系爭收據
    事宜之代書Ｂ○○於上開案件103年8月28日期日證稱：當時二
    、三房太太、還有大房的人都有來伊事務所寫收據，系爭2
    紙收據是二、三房各自拿回去給他們的子女簽的；簽署系爭
    收據主要的目的，是二、三房原本有的，還是他們所有，伊
    記得癸○○有私下買地給二、三房，大房得到遺產，所以拿錢
    給二、三房；二、三房子女收到收據上的財產後，就要抛棄
    繼承癸○○遺產的權利；收據上見證人Ａ○○與癸○○是好朋友，
    有Ａ○○見證簽名，二、三房才不會變卦，Ａ○○有到伊事務所與
    二、三房太太見面，談過癸○○財產分配的事，當時為了辦繼
    承，二、三房太太跟大房的子女丙○○有來事務所談這件事等
    語（見本院前審卷㈡第11至14頁）。證人Ｂ○○既證述Ａ○○確有
    參與協調並就系爭收據為見證，與Ａ○○證述確有在收據見證
    人處簽名相符，且證人辰○○前揭證述亦提及Ａ○○有參與協調
    之事，故堪認Ａ○○確有參與協調。綜合上情，可證二房子○○
    及其子女、三房辰○○及其子女與大房之代表即上訴人已共同
    經證人Ａ○○居中協調，及代書Ｂ○○協助處理相關事宜，其後始
    由二、三房子女簽立系爭二份收據，且經二房子○○、三房辰
    ○○各於系爭收據上簽名同意。又繼承人間協議分割遺產，原
    非要式行為，渠等於76年間固未依前揭分割協議內容訂立書
    面之遺產分割協議書，尚不影響前揭遺產分割協議之有效成
    立。則癸○○全體繼承人既均同意前揭協調結果，二、三房繼
    承人並已簽立系爭收據，即堪認其等就癸○○遺產之分割協議
    已意思表示合致成立契約。
４、另系爭收據內容固係記載：「立收據人等於‧‧‧聲明拋棄亡癸
    ○○先生夫妻『名義』之全部遺產」，而非記載「立收據人等於
    ‧‧‧聲明拋棄亡癸○○先生夫妻之全部遺產」，而證人子○○及
    辰○○在260號塗銷登記事件103年7月17日審理期日固證述伊
    等不知癸○○有以他人名義登記之遺產云云。惟查，癸○○之二
    、三房繼承人除簽立系爭收據外，並於78年2月3日之前與大
    房繼承人共同簽訂75年遺產分割協議書，配合就登記於癸○○
    名下之遺產辦理前揭遺產分割登記，且被上訴人主張自簽立
    系爭收據起迄今已逾28年，癸○○之二、三房繼承人未曾向大
    房即壬○○及兩造主張任何遺產之權利，此為上訴人於本件不
    爭執之事實；又證人子○○於260號塗銷登記事件上開審理期
    日並證述：（問：你到500萬元及土地之後，直到今日，是
    否還有來找大房要拿財產？）沒有（見本院前審卷㈠第175至
    176頁）。證人辰○○則證述：大房有財產都怕我們知道，根
    本不會拿給我們看，我確實有簽收據給他們。代書說收據上
    的份額是我們的，二房及其子女也會分到財產等語（見本院
    前審卷㈠第178頁反面、181、182頁），由上開證述，可知子
    ○○、辰○○及渠等之子女簽立系爭收據時，雖未必知悉癸○○實
    際上遺留多少財產（含其本人名下及非以本人名義登記者）
    ，然渠等並未追究有何其他財產內容，即同意僅分得如系爭
    收據所載財產並簽立系爭收據，並未要求再分配其餘癸○○遺
    留之財產。足見系爭收據雖係記載「癸○○先生夫妻『名義』之
    全部遺產」之用語，惟因辦理遺產分割登記或繳納遺產稅，
    均以被繼承人名下之財產為依據，故上開記載，毋寧應係配
    合遺產分割登記手續所為之用語。綜上各節，堪信系爭收據
    所載「嗣後對亡癸○○先生夫妻名義之全部遺產，立據人等已
    無任何權利主張、異議或訴求」，其真意應係二、三房子女
    取得系爭收據所載之財產後，即拋棄對癸○○全部遺產之繼承
    權利。準此，應認癸○○之遺產，已於76年間由其全體繼承人
    協議分割完畢。
５、上訴人雖辯以：上開收據應有違反民法第1088條第2項而無效
    云云。惟按未成年子女，因繼承、贈與或其他無償取得之財
    產，為其特有財產。父母對於未成年子女之特有財產，有使
    用、收益之權。但非為子女之利益，不得處分之，民法第10
    87條、第1088條第2項定有明文。而查系爭收據已分別有二
    房及三房子女之簽名，並經卯○○法定代理人子○○之簽名，及
    巳○○等3人法定代理人辰○○之簽名，可見就當時尚未成年之
    卯○○及巳○○等3人部分，並非逕由渠等法定代理人子○○、辰○
    ○以自己名義所為處分行為，與民法第1088條第2項規定之情
    形不同，尚無該規定之適用。是以上訴人主張系爭收據為子
    ○○、辰○○二人就未成年子女之特有財產為不利益之處分，應
    屬無效云云，洵屬無據。
６、綜上，癸○○之二、三房繼承人，於簽署系爭收據後，其全體
    繼承人已依系爭收據所載履行遺產分配完畢，於78年間並配
    合大房，就癸○○名下之遺產為形式上之遺產分割，均無異議
    或爭執，復均未曾向大房繼承人主張任何有關癸○○遺產之權
    利，或要求應再分配癸○○其餘遺產，被上訴人主張癸○○之全
    體繼承人，業於76年2、3月間達成遺產分割之協議，並由大
    房配偶壬○○及其子女即兩造補償丑○○等3人及巳○○等3人如系
    爭收據所載之財產後，其餘癸○○遺產均歸由大房配偶壬○○及
    其子女即兩造取得，自屬與事實相符，堪予採信。
㈡、75年遺產分割協議書不得作為附表二所示土地所有權歸屬之
    認定：
　　癸○○全體繼承人15人曾簽署75年遺產分割協議書，然所填載
    日期應係倒填，已如前述。再據證人Ｂ○○在260號塗銷登記事
    件103年8月28日審理期日證述：75年遺產分割協議書只是單
    純送去登記用的，二、三房實際拿到錢是以系爭收據為準等
    語（見本院前審卷㈡第14頁反面），且癸○○之二房繼承人及
    三房繼承人實際上並非取得75年遺產分割協議書所載之財產
    ，而是取得系爭收據所載財產，此亦據經證人子○○、辰○○於
    260號塗銷登記事件之證述無誤，亦有該事件筆錄附卷可憑
    （見本院前審卷㈠第175頁、第180頁），可見癸○○之繼承人
    實際上並非按75年遺產分割協議書所載內容分割遺產。是以
    被上訴人主張75年遺產分割協議書僅係為辦理繼承登記所為
    形式上之記載，並非真正之遺產分割協議，即非無據。因此
    ，75年遺產分割協議書自不得據為系爭8筆土地真正所有權
    歸屬之認定依據。
㈢、壬○○等6人依據系爭協議書，已約定並確認系爭8筆土地為壬○
    ○等5人共有之財產：
１、上訴人雖於本院辯稱：系爭協議書並無庚○○之簽章，系爭協
    議書應不生效力云云。惟按契約當事人就相互意思表示一致
    者，其契約即為成立，本不以書面為必要。查，上訴人就壬
    ○○等6人於86年3月21日簽訂系爭協議書，且對於系爭協議書
    之效力，於另案101重上3號事件、106年度重上更㈡第46號事
    件已不爭執（見上開案件判決所列之不爭執事項），且於本
    院前審審理時亦表示不爭執（見前審判決所列不爭執事項）
    ，應已生自認之效果。況且，依據系爭協議書所示，係壬○○
    等5人為甲方，乙○○為乙方，係就壬○○5人與乙○○間之權利義
    務為約定，文末雖無庚○○之簽名，然雙方均同意且承認系爭
    協議書之效力，依上開說明，當事人之意思表示合致，契約
    即成立生效，上訴人再辯稱系爭協議書不生效力云云，自無
    可採。
２、依據系爭協議書記載：「立協議書人壬○○、丙○○、甲○○、丁○
    ○及庚○○（以下簡稱甲方）、乙○○（以下簡稱乙方），茲因
    財產權讓與事項，雙方同意訂立本協議書，約定條款如左：
    第壹條：雙方確認雙方所共有之財產包括所有動產、不動產
    、有價證券、營利事業及其他一切資產，乙方應得之部分其
    淨值為新台幣壹億玖仟萬元整。第貳條：乙方願將所有應得
    部分之財產以壹億玖仟萬元之價格讓與甲方取得，而甲方亦
    同意承受之。第參條：前條價款扣除乙方前向甲方之借款捌
    仟萬元，甲方尚應連帶給付乙方壹億壹仟萬元整，其付款方
    法如左：1.捌陸年陸月貳拾壹日給付貳仟柒佰伍拾萬元。2.
    捌陸年玖月貳拾壹日給付貳仟柒佰伍拾萬元。3.捌陸年拾貳
    月貳拾壹日給付貳仟柒佰伍拾萬元。4.捌柒年參月貳拾壹日
    給付貳仟柒佰伍拾萬元。第肆條：乙方應於民國捌陸年玖月
    底前將登記在其名下之所有財產，包括不動產及公司股權（
    美國之房地除外）移轉登記給甲方或其指定人，所需稅費由
    甲方負擔。第伍條：位於美國SHERWOOD.RD.NO：0000之房屋
    及土地之所有權全部歸乙方取得‧‧‧。」，有系爭協議書附
    卷可憑（見原審卷㈠第57頁反面至59頁正面）。乙○○亦已依
    該協議書取得1億9000萬元之事實，兩造亦不爭執，堪予認
    定。又壬○○等5人與乙○○簽立系爭協議書時，用以計算乙○○
    分配財產淨值之清冊，係指原審卷附之「不動產評估報告總
    覽」及其附表㈠、㈡之系爭土地清冊（見原審卷㈠第54頁反面
    至57頁）。而系爭土地清冊，係乙○○於原法院96年度重訴字
    第100號清償債務事件所提出，上訴人於該案訴訟中亦承認
    該土地清冊為真正；且上訴人於該訴訟原法院審理時，提出
    97年2月20日答辯(五)狀，自認：「‧‧‧觀之證人乙○○提出之
    『不動產評估報告總覽』（即86年3月21日協議書計算公產之
    清冊）‧‧‧，該等土地均作為86年3月21日協議書，計算分配
    財產淨值之標的至明‧‧‧」；於97年2月25日提出答辯(六)狀
    並檢附系爭土地清冊，且自陳：「…乙○○於台灣台中地方法
    院96年易字第210號‧‧‧丙○○被訴竊佔刑事案件96年10月8日
    作證時，提出之『不動產評估報告總覽』（包括附表㈠、㈡），
    乃系爭協議書計算公產之完整清冊‧‧‧」等語（見原審卷㈡第
    200至201頁）。足見上訴人於該案審理中，已不爭執系爭清
    冊乃渠等於86年3月21日書立系爭協議書時計算該約定條款
    第壹條所謂「雙方所共有之財產」之依據。
３、此外，丁○○書寫之系爭計算書（見原審卷㈠第59頁反面）
　　，上載：「1.現有動產、不動產、有價証券及營利事業等，
    估價折現為15億元正，扣除銀行貸款壹億捌仟萬，增值稅、
    贈與稅、過戶手續費等費用約計壹億伍仟萬，扣除每人捌仟
    萬，餘額共計陸億肆仟伍佰萬。2.個人持分部分：全數共92
    份(股)。壬○○：10股、丙○○：30股、乙○○：15股、甲○○：12
    股、丁○○：10股、庚○○：10股、申○○：5股、辛○○：壹仟伍
    佰萬、戊○○：壹仟伍佰萬、己○○：壹仟伍佰萬。3.乙○○之15
    股等於現金壹億壹仟萬元正，分三個月乙期，共計四期付清
    ，及美國SHERWOOD.RD.NO：0000房屋及土地所有權」。而上
    訴人曾於原法院99年度重訴字第181號事件99年12月2日言詞
    辯論期日提出系爭計算書原本乙節，為兩造所不爭執（見不
    爭執事項７），非惟系爭計算書所載與系爭協議書之內容相
    符，且據上訴人於該事件所提之民事準備㈡狀自承：「兩造
    之母壬○○與丙○○、甲○○、丁○○、庚○○與乙○○於簽訂系爭協議
    書前，為計算乙○○所得取得之款項，曾就兩造共有之財產為
    粗略之計算，並約定每人持分數額，即雙方認定共有之財產
    估價折現為新臺幣15億元，‧‧‧並約定該財產分為92股，‧‧‧
    」、「上開情事有被告丁○○書寫之計算書可證‧‧‧此並與系
    爭協議書第壹至參條分別記載‧‧‧等情相符，自屬真正而可
    採信」等語（見原審卷㈢第151至153頁）。足見系爭協議書
    、不動產評估報告總覽、附表㈠、㈡之土地清冊及丁○○所寫之
    系爭計算書，均係當時用來估算共有財產價值及簽署系爭協
    議書之依據，且均為真正，當無疑義，上訴人否認系爭協議
    書、計算書之效力，自非可採。
４、再依系爭協議書第壹條所定「雙方確認雙方所共有之財產包
    括所有動產、不動產、有價證券、營利事業及其他一切資產
    」及系爭計算書等內容，且辛○○等3人亦均承認其效力，顯
    示壬○○等9人已同意就系爭協議書所約定之「雙方所共有之
    財產」之權利分歸壬○○等6人，並計算確定乙○○所有之15股
    財產等於現金1億1000萬元，再由擔任財產管理人之上訴人
    ，陸續自系爭共有財產支付1億1000萬元予乙○○，乙○○將其
    應得部分之動產、不動產、有價證券、營利事業及其他一切
    資產權利（15/92股）讓與壬○○等5人承受。乙○○取回分得財
    產後，上開關於「雙方所共有之財產」所享有之權利即歸壬
    ○○等5人取得。扣除乙○○所有之15股後，該5人共有持分之比
    例（因5人均承受乙○○15股權利，全部股數92股-15股=77股
    ），變更為上訴人35/77股、甲○○12/77股、丁○○10/77股、
    庚○○10/77股及壬○○10/77股（即系爭權利比例）。
５、而系爭8筆土地，確實列於系爭土地清冊之附表㈠編號7、8、9
    、28、29、30、31、32，且該附表㈠記載「實際所有權人」
    壬○○等9人，又該附表㈠之「信託登記名義人（持分）」則記
    載如附表二編號乙所示之登記名義人（見原審卷㈠第55頁正
    、反面），顯示系爭8筆土地之登記狀態並非其真正之權利
    歸屬狀態。而關於系爭土地清冊關於上開「信託登記名義人
    」之用語，對照「實際所有權人」之用語，應係指登記於該
    「信託登記名義人」實質權利歸屬係屬「實際所有權人」所
    有之意，因兩造均未主張存有何「信託契約」之關係，故實
    際上應係指被上訴人所謂「借名登記」之意涵。又系爭8筆
    土地既列於系爭土地清冊之附表㈠，且於癸○○死亡前均已登
    記如附表二編號乙所示各該登記名義人名下，堪認被上訴人
    主張在癸○○死亡前，系爭8筆土地係屬癸○○借名登記於各該
    名義人之財產一節，即屬可信。是癸○○死亡後，本於系爭借
    名關係對系爭8筆借名財產所享有之權利即屬癸○○之遺產，
    而癸○○之遺產既經分割完畢且關於系爭8筆土地之權利係屬
    大房繼承人分得，再經由系爭協議書之約定與系爭清冊附表
    ㈠所載共有財產仍載有系爭8筆土地在內，而該附表㈠之「信
    託登記名義人（持分）」則記載如附表二編號乙所示之登記
    名義人，復經辛○○等3人承認其效力一節，亦可佐證癸○○之
    繼承人15人於78年2月3日之前所簽訂系爭遺產分割協議書所
    載內容，應僅就登記癸○○名義之遺產，形式上辦理癸○○遺產
    繼承登記之契約書。又系爭8筆土地如附表二編號2、6、7所
    示3筆土地原登記於壬○○名下之2分之1應有部分，先以夫妻
    聯合財產更名為癸○○所有，再就該應有部分2分之1辦理遺產
    分割登記為上訴人所有，於癸○○之繼承人間內部關係應僅屬
    形式上之遺產分割登記。是被上訴人主張於78年間至地政事
    務所辦理者係形式上之繼承分割登記，應堪採信。而該登記
    結果如附表二編號2、6、7之土地全部登記於上訴人名下，
    及其餘5筆土地仍依原登記狀態繼續登記，被上訴人主張壬○
    ○等9人已就該8筆土地協議按如附表二編號乙所示方式為借
    名登記一節，亦可採信。
６、上訴人雖抗辯癸○○之全體繼承人迄今未對上訴人行使該等土
    地借名登記契約終止後之返還請求權，則該請求權已罹於15
    年之請求權時效，上訴人仍為000-00、000-00、000-000土
    地應有部分1/2之所有權人云云。惟查，癸○○死亡後，其與
    上訴人間借名登記契約已當然終止，然該終止借名登記所生
    之返還請求權之債權既屬癸○○之遺產，又癸○○死亡後，其繼
    承人為辦理繼承登記起見，復提出75年遺產分割協議書，將
    上開3筆土地應有部分1/2形式上亦均登記於上訴人名下，堪
    認上訴人係與大房之其餘繼承人就上開3筆土地已另行成立
    新的借名登記契約，附表二其餘土地部分則藉由原來登記狀
    態而與各登記名義人成立新的借名登記契約，嗣壬○○6人再
    於86年3月21日簽立系爭協議書，並經辛○○等3人承認後，而
    成為壬○○等5人依系爭權利比例準共有之債權。是癸○○死亡
    後，因其與上訴人間借名登記契約終止所生之返還請求權之
    法律關係，既已由75年遺產分割協議書、系爭協議書等協議
    所取代，自無請求權罹於時效之問題，亦不致因此而使上訴
    人成為上開3筆土地應有部分1/2之實質所有權人，故上訴人
    前揭所辯，洵無可採。
７、上訴人復以系爭土地清冊內容錯誤頗多而不足採信，而主張
    不得以系爭8筆土地已列於系爭土地清冊內，即認定系爭8筆
    土地為共有權利之土地云云。惟查，乙○○於86年3月間要求
    分產前，曾委託訴外人Ｃ○○估價後製作「不動產評估報告總
    覽」，此為兩造所不爭執之事實。又乙○○在另案即本院101
    年度重上字第3號事件103年5月28日準備程序期日以當事人
    訊問程序陳稱：此份不動產評估報告總覽係伊找臺中○○○○股
    份有限公司做的，86年間，伊要求分家，經過家族會議同意
    後，就癸○○過世後的財產，已分給二房、三房的財產，及不
    動產清冊中登記在伊三個妹妹名下的部分除外，將癸○○有關
    的財產均列進去；列在不動產清冊附表一、二之不動產共11
    9筆，是上訴人叫伊至壬○○房間找所有權狀登載，那只是一
    小部分，登載完後伊再找上訴人，上訴人才提供其他不動產
    資料給伊，之後才把清冊做出來；上訴人給伊的資料，有的
    是所有權狀，有的是上訴人自己抄錄完，把資料給伊，過程
    中上訴人有漏給伊，伊找到後再去問上訴人，上訴人再補給
    伊，整理完後總共有119筆，伊先拿給上訴人看，看好後沒
    有問題，伊就拿去打字，同時估價，所以才有該案第一審判
    決附表一、二的119筆不動產資料，以及該判決的不動產評
    估報告總覽等兩份資料，製作完後，伊又拿給管理人即上訴
    人看，過兩、三天，上訴人看完沒有表示意見就拿給伊，伊
    有口頭跟壬○○講，同時跟伊其他弟弟、妹妹講，請他們來看
    這兩份資料，他們都沒有意見；伊沒有去查證119筆不動產
    是否都存在，上訴人給伊什麼資料，伊就寫什麼內容，因為
    當時伊急著分家等語（見本院前審卷㈡第17頁）。衡諸乙○○
    並非兩造家族共有財產之管理人，若無上訴人協助提供資料
    ，自不可能知悉多達119筆土地之地號、地目、面積、登記
    名義人及取得原因與日期等資訊，而上訴人對乙○○整理出之
    上開清冊既未表示意見，且同意作為系爭協議書及系爭計算
    書之計算基礎資料，復經101年重上字第3號確定判決認定其
    為前揭家族公產之管理人，其如認為該土地清冊記載之119
    筆土地內容錯誤頗多，理應會提出相關證據資料向被上訴人
    等人報告後逐一更正或剔除，尚不得以被上訴人並未舉證證
    明該等土地為兩造共有財產為由而逕予否認，因而規避其應
    負之報告義務。且上訴人自101重上3號事件判決確定後迄於
    本件訴訟中仍未提出相關證據資料以證明系爭8筆土地非屬
    系爭協議書所約定之共有財產，而應自系爭土地清冊中剔除
    ，則上訴人空言否認系爭8筆土地非屬借名登記之財產，即
    非可採。
㈣、上訴人未經丁○○、庚○○、壬○○、乙○○、甲○○之同意及授權，
    以渠等為連帶保證人，自85年間陸續向三信商銀申請及展延
    借款5700萬元：
１、查，癸○○於75年1月10日死亡後，因辦理癸○○遺產繼承登記事
    宜，丁○○、庚○○乃將印鑑章交予上訴人，交付之目的係授權
    上訴人辦理繼承癸○○之銀行負債及土地繼承事宜等情，業據
    丁○○於原法院97年度訴字第4733號刑事案件審理時證稱：癸
    ○○在三信商銀的債務，那時說有幾百萬元，伊等要共同繼承
    債務，然後由公司的盈餘去還，何時處理好伊忘記了。癸○○
    過世後，伊交給上訴人1個印章辦理遺產的事情，授權範圍
    是針對癸○○銀行負債及土地繼承。負債由伊等繼承，包括公
    司也由伊等繼承。當時沒有提到伊的印章可以用來做○○大舞
    廳經營的事情。78年9月8日伊去三信商銀辦理對保，是上訴
    人跟伊說要辦理遺產繼承的事情，叫伊去簽，名字是伊簽的
    ，印章是上訴人說要辦理遺產繼承時交給他的，是他去蓋的
    ，伊簽名的時候還沒有蓋章，簽約定書目的就是辦理繼承遺
    產的事情；另庚○○亦證稱：伊於67年就去美國唸書，癸○○於
    75年1月10日過世，當時上訴人告訴伊說要辦理遺產繼承登
    記事情，叫伊回臺灣領印鑑證明，並將印章交給他，辦理的
    過程伊不在臺灣，伊不清楚。伊不知道78年設定1億多元最
    高限額抵押的事情，伊只有在辦理遺產繼承時將印鑑證明交
    給上訴人，上訴人當時跟伊說癸○○在三信商銀有好像4、5百
    萬元債務，伊等要處理癸○○之債務，78年9月27日約定書上
    的身分證字號、生日、住所、簽名是伊寫的，那是上訴人叫
    伊去銀行簽字，伊就去，銀行人員說要簽哪裡，伊就簽名，
    當時伊是簽什麼伊也不知道，上面印文還沒有蓋，是空白的
    ，寫完就交給銀行對保人員，伊不清楚上訴人如何處理癸○○
    債務，因為伊住在美國，不可能常常回臺灣。伊不知道上訴
    人用伊的名義當連帶保證人去借款，上訴人沒有跟伊提過。
    在三信商銀跟伊催討借款之前，伊不知道有擔任在三信商銀
    借款連帶保證人之事，伊只知道有繼承癸○○的債務等語綦詳
    （見刑事一審卷㈡第15至18頁、第94頁、第99頁背面），則
    依丁○○、庚○○之證詞，上訴人於78年間，以系爭8筆土地設
    定系爭抵押權予三信商銀時，確有告知丁○○、庚○○等人，而
    由其2人在相關文件上簽名，並將印章交予上訴人，顯係經
    其2人同意；又被上訴人主張上訴人未經渠等同意或授權而
    設定系爭抵押權，而偽造設定系爭抵押權之相關文件云云，
    既未提出相關事證證明，自難予以採信。
２、另據丁○○、庚○○於上開刑事案件均稱：伊等交付印鑑之目的
    僅係授權辦理繼承癸○○之銀行負債及土地繼承之事，並同意
    擔任連帶保證人，但未授權上訴人向銀行借款。而衡以上訴
    人自85年起陸續向三信商銀借款，距丁○○、庚○○交付印章已
    相隔7年以上，衡情已非屬丁○○、庚○○原本授權上訴人處理
    癸○○遺產與負債事務之範圍內。且上訴人於97年1月17日偵
    訊時供稱：85年所簽立的借據是另外借的，因為○○大舞廳有
    稅金要繳，所以另外去借錢等語（見偵字第6056號卷第181
    頁)，顯見85年之借款與癸○○於三信商銀之債務已無關聯，
    當非屬丁○○、庚○○原本授權上訴人處理癸○○遺產與負債事務
    之範圍內。此外，上訴人於原法院95年度重訴字第228號民
    事事件中以證人身分證稱：因無法償還該500萬元借款，所
    以多次延展，且因三信商銀已經有設定最高限額抵押權1億1
    千萬元的範圍內使用，所以借款500萬元時就直接蓋章，伊
    印象中寫借據時乙○○有去簽名，銀行規定增補契約伊就去辦
    理，因銀行規定伊可以直接拿印章去蓋，所以丁○○、庚○○沒
    有去。增補契約書之前可以由伊代簽，後來銀行的制度有改
    ，銀行表示要他們自己去簽，沒有辦法代簽，伊有告知丁○○
    、庚○○必須要他們本人去簽名，他們有去，但他們不簽等語
    （見原法院95年度重訴字第228號卷第159至161頁、第195頁
    ），則倘上訴人確有告知丁○○、庚○○上開借款與展期，而經
    其2人事先同意或授權，按理丁○○、庚○○應可親自在上開借
    據或增補契約書上簽名，而無拒絕簽名之可能，亦無由上訴
    人或委由他人代簽之必要，由此益徵丁○○、庚○○證稱上訴人
    未徵得渠等同意，擅自以渠等名義為連帶保證人辦理貸款等
    語，應可採信。又上訴人因上開偽造丁○○、庚○○署名及盜蓋
    渠印文而向三信商銀借款及展延借款部分，業經本院刑事庭
    98年度上訴字2581號判決有罪確定等情，亦據本院調取該刑
    事卷宗核閱無訛。上訴人復未舉證證明丁○○、庚○○確有同意
    或授權其自85年起陸續向三信商銀借款及申請展延借款，亦
    未舉證證明其所為之借款是屬78年間為處理癸○○遺產或債務
    所為，則其主張丁○○、庚○○有同意擔任5700萬元之連帶保證
    人云云，自無可採。
３、另被上訴人主張，上訴人向三信商銀借款及展延借款5700萬
    元之借據，除未經丁○○、庚○○同意或授權外，亦未經壬○○、
    乙○○、甲○○之同意或授權，上訴人在該等借據上之簽名及蓋
    印均屬偽造，而為上訴人所否認。而查，依據甲○○提出之78
    年10月11日系爭抵押權設定約定書所載：義務人即債務人為
    上訴人等8人詳如清冊（清冊記載義務人兼債務人：上訴人
    、乙○○、甲○○、丁○○、庚○○。債務人：Ｄ○○○、Ｅ○○、Ｆ○○），
    其上並蓋有上訴人、乙○○、甲○○、丁○○、庚○○之印文（見原
    審卷㈠第170至171頁），又據丁○○、庚○○前揭所證，關於辦
    理癸○○遺產繼承事宜應係由上訴人處理；復參諸上訴人於本
    院98年度上訴字第2581號刑事案件陳稱：「（借據及增補契
    約上面關於連帶保證人是誰簽的？）不一定是我簽的。有一
    些是我幫連帶保證人簽名，如果不是我簽的，不知道是誰簽
    的」、「（連帶保證人的印章是誰提供的？）借這些款項所
    有連帶保證人都知道，簽字不是我的，但印章是他們放在我
    這裏授權讓我使用的，印章是我蓋的」等語（見本院卷㈡第1
    06至107頁），則上訴人應係利用其處理癸○○遺產繼承登記
    事宜，而取得及保管乙○○、甲○○等人之印章。而上訴人自承
    借據上連帶保證人之簽名，有一些是伊簽名的等語。上訴人
    雖辯稱：如果不是伊簽的，伊不知道是誰簽的云云。然而其
    既為向三信商銀借款之借款人，且自行在借據上蓋印，豈有
    不知簽名為何人所簽。則被上訴人主張借據上壬○○、乙○○、
    甲○○簽名為上訴人或指示他人所簽乙節，應屬可採。又系爭
    5700萬元借款，上訴人既未提出證據證明係為處理癸○○債務
    或用以支付兩造繼承或分產事宜所為之支出，此外，上訴人
    自85年起陸續向三信商銀借款及展延借款，已距78年辦理癸
    ○○遺產繼承及設定系爭抵押權事宜至少7年以上，則上訴人
    於85年起向三信商銀借款及展延借款，衡情已超過癸○○之繼
    承人初始交付印章予上訴人之目的及授權範圍。又倘若壬○○
    、乙○○、甲○○均知且同意上訴人向三信商銀借款事宜，又何
    以不由壬○○、乙○○、甲○○自行在借據上簽名。上訴人既未舉
    證證明壬○○、乙○○、甲○○有另行同意或授權其向三信商銀借
    款及展延借款5700萬元或該三信商銀之借款係為處理癸○○之
    遺產或債務所為，則被上訴人主張上訴人未經其同意或授權
    ，自行在借據等借款文件之連帶保證人欄上簽署壬○○、乙○○
    、甲○○姓名及蓋印，洵屬可採。
㈤、系爭8筆土地經拍定，拍定價金清償上訴人對於三信商銀5444
    萬5,000元之貸款債務，上訴人並非無法律上原因而受有利
    益：
１、按不當得利依其類型可區分為「給付型之不當得利」與「非
    給付型不當得利」，前者係基於受損人有目的及有意識之給
    付而發生之不當得利，後者乃由於給付以外之行為（受損人
    、受益人、第三人之行為）或法律規定所成立之不當得利。
    又於「非給付型之不當得利」中之「權益侵害之不當得利」
    ，凡因侵害歸屬於他人權益內容而受利益，致他人受損害，
    即可認為基於同一原因事實致他人受損害，並欠缺正當性；
    亦即以侵害行為取得應歸屬他人權益內容的利益，而不具保
    有該利益之正當性，即應構成無法律上之原因，成立不當得
    利（最高法院100年度台上字第889號判決意旨參照）。復按
    第三人提供抵押物擔保債務人對債權人之債務，設定抵押權
    與債權人，係基於第三人與債務人、債權人間之約定，而抵
    押權人依法行使抵押權，以第三人提供之抵押物所拍賣之價
    金，優先受償債權，係法律規定設定抵押權之目的，此觀諸
    民法第860條、第873條第1項之規定自明。故第三人提供之
    抵押物經拍賣時，債權人行使抵押權，以拍賣所得價金清償
    債務人之債務，係先基於第三人與債務人、債權人間設定抵
    押權之約定，再由於法律規定准予行使抵押權所致。債務人
    雖因而免除對債權人之債務而受利益，第三人雖為債務人清
    償債務而受損害，但此並非無法律上之原因所致，至為明確
    ，第三人對債務人並無不當得利返還請求權可行使。（最高
    法院89年度台上字第123號判決意旨參照）。
２、查三信商銀以95年拍字961號裁定聲請拍賣系爭土地，並於系
    爭強制執行事件之拍賣程序，由酉○○於96年4月25日以1億11
    25萬6000元拍定，上開系爭抵押權於拍賣後塗銷，上訴人向
    三信商銀貸款之債務5444萬5000元，並以系爭8筆土地拍賣
    案款清償（分配予三信商銀）而消滅，為兩造所不爭執（見
    不爭執事項８），堪認為事實。而觀之95年拍字961號裁定所
    指之抵押權即係於78年11月2日以系爭8筆土地設定之系爭抵
    押權，而系爭抵押權並非因上訴人偽造文書而設定等情，已
    如前述。則上訴人自85年起陸續向三信商銀所為之借款及展
    延借款，縱借款之連帶保證人之印文及署押部分，係上訴人
    未經該等連帶保證人之同意或授權所為，系爭借款仍屬系爭
    抵押權之效力所及，三信商銀因行使抵押權，拍賣系爭8筆
    土地，拍得價金清償上訴人之債務，乃係基於78年間所為系
    爭抵押權之設定約定，再由於法律規定准予行使抵押權所致
    ，則依上開說明，上訴人雖因而免除對三信商銀之上開借款
    債務而受利益，然並非無法律上之原因所致。又消滅上訴人
    上開借款債務，既非係上訴人以侵害行為而取得應歸屬被上
    訴人權益內容之利益，尚無不具保有利益正當性之問題。再
    者，借名登記契約之出名者將登記之財產權處分或借名登記
    之財產遭出名人之債權人聲請法院拍賣致喪失該財產之所有
    權，該借名登記之契約關係，並未因此而消滅，僅生借名人
    得否請求出名人負給付不能之債務不履行損害賠償責任之問
    題，則被上訴人主張其關於系爭8筆土地之準共有權利因土
    地遭拍賣而消滅，上訴人因而有不當得利致渠等受有損害云
    云，亦屬無據。
３、基上，上訴人向三信商銀所為之借款債務，雖因拍賣系爭8筆
    土地而消滅，然上訴人所受消滅債務之利益，並非無法律上
    原因，自與請求返還不當得利之要件不符，被上訴人依據民
    法第179條之規定，請求上訴人應返還超過其對系爭8筆土地
    得主張之35/77股權利比例之不當得利，自屬無據。
五、綜上所述，被上訴人依據不當得利之法律關係，於先位之訴
    ，請求上訴人應給付被上訴人各如附表一所示之金額，及均
    自起訴狀繕本送達翌日起至清償日止，按年息百分之5計算
    之利息，為無理由。原審為上訴人敗訴判決，並為准免假執
    行之宣告，容有違誤。上訴意旨指摘原判決不當，求予廢棄
    改判，為有理由，爰予廢棄，並改判如主文第二項所示。又
    被上訴人於本院前審追加備位之訴，依不當得利及繼承之法
    律關係，請求：㈠上訴人應給付甲○○848萬4935元、丁○○、庚
    ○○各707萬0779元，及均自101年1月21日起至清償日止，按
    年息百分之5計算之利息；㈡上訴人應給付707萬0779元及自1
    01年1月21日起至清償日止，按年息百分之5計算之利息予兩
    造公同共有，亦無理由，應予駁回。被上訴人之追加備位之
    訴既經駁回，其所為假執行之聲請亦失所附麗，應併予駁回
    。
六、本件事證已臻明確，兩造其餘之攻擊或防禦方法及所提證據
    ，經本院審酌後均認與本件之結論無涉，茲不再一一論列，
    併予敘明。
七、據上論結，本件上訴為有理由，被上訴人之追加備位之訴為
    無理由，爰判決如主文。
中    華    民    國   110    年    8     月    17    日
              民事第五庭    審判長法　官  許秀芬
                                  法　官  游文科
                                  法　官  李慧瑜
正本係照原本作成。
被上訴人得上訴。
如不服本判決，須於收受判決送達後20日內向本院提出上訴書狀
，其未表明上訴理由者，應於提出上訴後20日內向本院提出上訴
理由書狀（均須按他造人數附具繕本）。
上訴時應提出委任律師為訴訟代理人之委任狀。具有民事訴訟法
第466條之1第1項但書或第2項之情形為訴訟代理人者，另應附具
律師及格證書及釋明委任人與受任人有該條項所定關係之釋明文
書影本。如委任律師提起上訴，發回更審後為訴之變更（追加、
擴張）部分應一併繳納上訴裁判費。

                                  書記官  陳秀鳳

中    華    民    國   110    年    8     月   17    日 


附表一
編號   被上訴人 金額(新臺幣） 計算式  1 甲○○ 936萬8782元 5444萬5000元X12/77（甲○○依協議書之股份比例）+5444萬5000元X10/616（自壬○○繼承而來之股份比例）=936萬8782元。【壬○○原股份為10/77，分由8人繼承，每人取得10/616，下同】  2 丁○○  795萬4626元 5444萬5000元X10/77（丁○○依協議書之股份比例）+5444萬5000元X10/616（自壬○○繼承而來之股份比例）=795萬4626元。 3 庚○○ 795萬4626元 5444萬5000元X10/77（庚○○依協議書之股份比例）+5444萬5000元X10/616（自壬○○繼承而來之股份比例）=795萬4626元。 4 乙○○ 88萬3847元 5444萬5000元X10/616（自壬○○繼承而來之股份比例）=88萬3847元。 5 辛○○ 88萬3847元 同上 6 戊○○ 88萬3847元 同上 7 己○○ 88萬3847元 同上  合計 2881萬3422元  




附表二
編號 土地地號（臺中市○區○○段） 75.1.10前至78.4.17止之登記有權人（甲） 78.4.18起至95.9.27止之登記有權人（乙） 95.9.27起至96.5.11止之登記有權人（丙） 96.5.11起登記所有權人 （丁） 98.6.27起登記之所有權人（戊） 1 000-00 乙○○ 甲○○ 丁○○ 庚○○ 各1/4 乙○○ 甲○○ 丁○○ 庚○○ 各1/4 乙○○ 甲○○ 丁○○ 庚○○ 各1/4 酉○○ 亥○公司 2 000-00 丙○○ 壬○○ 各1/2 丙○○ 丙○○ 酉○○ 亥○公司 3 000-00 庚○○ 庚○○ 庚○○ 酉○○ 亥○公司 4 000-00 庚○○ 庚○○ 庚○○ 酉○○ 亥○公司 5 000-00 庚○○ 庚○○ 庚○○ 酉○○ 亥○公司 6 000-00 丙○○ 壬○○ 各1/2 丙○○ 戌○企業股份有限公司 酉○○ 亥○公司 7 000-000 丙○○ 壬○○ 各1/2 丙○○ 戌○企業股份有限公司 酉○○ 亥○公司 8 000-000 乙○○ 甲○○ 丁○○ 庚○○ 各1/4 乙○○ 甲○○ 丁○○ 庚○○ 各1/4 乙○○ 甲○○ 丁○○ 庚○○ 各1/4 酉○○ 亥○公司